---
title: "Analisis COVID19"
author: "Ricardo Alberich, Juan Gabriel Gomila y Arnau Mir"
date: "4/6/2020"
output: html_document
---

```{r setup, include=FALSE}
knitr::opts_chunk$set(echo = TRUE)
library(reticulate) #para poder ejecutar Python en Markdown
library(knitr) #para maquear tablas
library(tidyverse) # Para usar aqui %<%
library(magrittr) # Para usar aqui %<>%
library(kableExtra) #para hacer tablas bonita
library(lubridate) #Para manipular fechas
library(rnaturalearth) #Para pintar mapas
library(plotly) #para mejorar los graficos
library(xts) #para hacer graficos chulos
library(dygraphs) #para dibujar series de tiempo
library(car) #de donde usarmos qqPlot
use_python("/usr/bin/python")
```


# Carga y limpieza preeliminar de lso datos

Los datos que se analizan proceden de la compilación de gente en [Kaggle](https://www.kaggle.com/imdevskp/corona-virus-report). La fecha del análisis empieza el 20 de Abril de 2020, utilizándo la **versión 84** del web anterior.

```{python}
# 1- Ejecutar la tabla del COVID con Python
import pandas as pd
datos=pd.read_csv("covid_19_clean_complete.csv")
datos.head(10)
```
```{r}
# 2- Lo mismo que arriba pero cargando python desde R
pd <- import("pandas") #cargamos la libreria pandas de python
datos <- pd$read_csv("covid_19_clean_complete.csv")
kable(head(datos,10)) #kable de la libreria knitr inicializada al principio, para maquear tablas
```
```{r}
# 3- Lo mismo que arriba pero con R directamente
datos <- read.csv("covid_19_clean_complete.csv")
kable(head(datos,10))
```
```{r}
# 4- Con R directamente usando la libreria Tidyverse poniendo los strings como string y no factores(por defecto)
datos <- read.csv("covid_19_clean_complete.csv", stringsAsFactors = F)
datos %>% head(10) %>% kable()
```

## Estructura de los datos

```{r}
str(datos)
#ponemos el nombre de las variables en castellano
colnames(datos) = c("Provincia_Estado", #variable cualitativa
                    "Pais_Region", #variable cualitativa
                    "Latitud", # N+ o S- , variable cuantitativo
                    "Longitud", #E+ o W- , variable cuantitativo
                    "Fecha", #aparece como factor 
                    "Casos_Confirmados",
                    "Casos_Muertos",
                    "Casos_Recuperados"
                    )

datos %>% head() %>% kable()
```

* Las **variables cualitativas**(cualidades sin orden) se convierten con `factor` o bien `as.factor` (ej. ojos azules, marrones, negros,...)

* Las **variables ordinales**, son como las cualitativas pero tienen un orden (suspenso<aprobado<notable<sobresaliente), se convierten con `ordered`.

* Las **variables cuantitativas** se convierten con `as.numeric`.

    - `Provincia_Estado` y `Pais_Region` serían variables cualitativas. 

    - `Latitud` y `Longitud` serían cuantitativas.

    - `Fecha` aparece como factor que habría que pasar a variable ordinal.

    - `Casos_Confirmados`, `Casos_Muertos` y `Casos_Recuperdados` son cuantitativas.
    
```{r}
#Reocnvertimos los strings en factores (esto se hace para ver cómoo se haría)
datos$Provincia_Estado %<>% factor() # %<>% para que fluya en ambas direcciones (libreria magrittr)
datos$Pais_Region %<>% factor()

# datos$Fecha %<>% as.Date(format="%m/%d/%y") #para pasar a formato fecha
datos$Fecha %<>% mdy() #Pasar a Fecha usando la libreria lubridate

str(datos)
```

## Datos anómalos

$$Casos\ Confirmados = Muertos + Recuperados + Enfermos $$
```{r}
#Ahora con 'mutate' de Tidyverse calculamos la columna y la añadimos a datos
datos %<>%
    mutate(Casos_Enfermos = Casos_Confirmados - Casos_Muertos - Casos_Recuperados)
datos %>% 
    filter(Casos_Confirmados > 10000) %>% #filtramos con esa condicion
    head() %>% #mostramos los primeros
    kable() #presentar la tabla bonita
```
```{r}
datos %>% #Para ver si hay enfermos negativos, lo que indicaría mala toma de datos
    filter(Casos_Enfermos <0) %>%
    arrange(Provincia_Estado, Fecha) %>% # Oara ordenar las filas del datset
    kable()

#Vemos que en Hainan y en un sitio de Canada hay algo raro
datos %>%
    filter(Provincia_Estado=="Hainan") %>%
    kable()
#Corregimos el error

datos %>%
    filter(Provincia_Estado=="Hainan", Casos_Enfermos<0) %>%
    mutate(Casos_Recuperados= Casos_Recuperados + Casos_Enfermos,
           Casos_Enfermos = 0)
```

# Datos geográfico

```{r}
"
datos_europa = datos[datos$Latitud  >38 & 
                         datos$Longitud >-25 &
                         datos$Longitud < 30 
                     , ]
"
#Esto es lo mismo que abajo, pero mejor puesto
datos_europa = datos %>%
    filter(Latitud > 38, between(Longitud, -25, 30))


nrow(datos_europa) 

table(datos_europa$Pais_Region) %>%
    as.data.frame() %>% #pasamos la 'table' a 'dataframe' para poder aplicar 'filter'
    filter(Freq > 0) %>%
    kable()

#Para ver como estaba Europa el 15 de Marzo
datos_europa %>%
    filter(Fecha == ymd("2020-03-15")) %>%
    kable()
```

# Estado de Zaragoza

$$d(x,y) = \sqrt{(x_{Lat}-y_{Lat})^2 + (x_{Long}-y_{Long})^2}$$
```{r}
distancia_grados = function (x, y){
    
    sqrt((x[1]-y[1])^2 + (x[2]-y[2])^2)
}

distancia_grados_zgz =function(x){
    
    zgz = c(41.65167,-0.9650208) #coordenadas zgz
    
    distancia_grados(x, zgz) #para que calcule la distancia de cada lugar a zgz
}

dist_zgz = apply(cbind(datos_europa$Latitud, datos_europa$Longitud), #unimos ambas columnas
                 MARGIN=1, #por filas =1
                 FUN= distancia_grados_zgz) #que aplique esta funcion

datos_europa %<>% #añadimos una columna a datos_europa
    mutate(dist_zgz = dist_zgz)

#vamos a ver si tenemos casos cerca (aunque las coordenadas vienen todas en MAdrid, por ejemplo)
datos_europa %>%
    filter(between(Fecha, dmy("15-3-2020"), dmy("17-3-2020")), #entre estas fechas
           dist_zgz < 3) %>% #a 3 grados de distancia
    kable()
```

# Pintar mapa

```{r}
world <- ne_countries(scale = "medium", returnclass = "sf")

datos$Pais_Region = factor(datos$Pais_Region, levels= c(levels(datos$Pais_Region), "United States"))

datos[datos$Pais_Region=="US",]$Pais_Region = "United States" #cambiamos US por United States

#cruzamos la tabla world con datos
world %>%
    inner_join(datos, by=c("name" = "Pais_Region")) %>% #cruzamos la columna 'name' de la tabla world con la columna 'Pais_Region' de la tabla datos
    filter(Fecha == dmy("15-03-2020")) %>% #filtramos
    ggplot() + 
    geom_sf(color= "black", aes(fill= Casos_Confirmados)) +
   # coord_sf(crs="+proj=laea + lat_0=50 + lon_0=10 + units=m + ellps=GRS80") + #para poner en modo perspectiva(ojo de pez) centrado en europa
    scale_fill_viridis_c(option="plasma", trans = "sqrt") +
    xlab("Longitud") + ylab("Latitud") +
    ggtitle("Mapa del Mundo", subtitle = "COVID-19") -> gg
ggplotly(gg) #para poder hace zoom
```

```{r}
datos %>%
    filter(Fecha == dmy("30-03-2020")) %>%
    ggplot(aes(Longitud, Latitud)) + 
    geom_point(aes(size= log(Casos_Confirmados+1), colour = log(Casos_Muertos+1))) +
    coord_fixed() + #para estirar el mapa
    theme(legend.position = "bottom") -> g
ggplotly(g)
```

# Top de países infectados

```{r}
thr= 1000 #nuestro threshold de infectados

datos %>%
  filter(Fecha== ymd("2020-04-19"),
         Casos_Confirmados > thr ) %>%
  mutate(Prop_Muertos = Casos_Muertos/Casos_Confirmados,  #añadimos columnas al dataset
         Ranking = dense_rank(desc(Prop_Muertos))) %>% #Creamos un Ranking y ordenamos de forma decreciente
  arrange(Ranking) %>% #Para ordenar la columna segun el Ranking
  head(20) %>%
  kable()
```

# Diagrama de mosaico

```{r}
#creamos dos factores referentes a el intervalo para el histograma

# datos$lat_class = cut(datos$Latitud, 
#                     breaks = nclass.scott(datos$Latitud)) #aplicnaod Scott para que decida los cortes (ver curso de estaística descriptiva)
#datos$lon_class = cut(datos$Longitud, 
#                     breaks = nclass.Sturges(datos$Longitud)) #aplicando Struges
datos$lat_class = cut(datos$Latitud, 
                    breaks = seq(from=-90, to=90, by=10)) 
datos$lon_class = cut(datos$Longitud, 
                     breaks = seq(from=-180, to=180, by=10)) #aplicando Struges


tt = table(datos$lat_class, datos$lon_class)
tt = tt[nrow(tt):1,] #para poner primero las de coordenadas norte y abajo las del sur 
mosaicplot(t(tt), shade = T)
```

# Análisis de datos temporal

```{r}
datos_por_fecha = aggregate(
  cbind(Casos_Confirmados, Casos_Muertos, Casos_Recuperados) ~ Fecha,
  data=datos,
  FUN= sum
)
datos_por_fecha$Casos_Enfermos = datos_por_fecha$Casos_Confirmados - datos_por_fecha$Casos_Recuperados - datos_por_fecha$Casos_Muertos

head(datos_por_fecha)
tail(datos_por_fecha)

barplot(Casos_Confirmados ~ Fecha, data= datos_por_fecha)

plot(Casos_Confirmados ~ Fecha, 
     data=datos_por_fecha, 
     col="blue", 
     type="l",
     main="Casos Confirmados por día en todo el mundo",
     xlab="Fecha", ylab="Casos Confirmados",
     log="y")
lines(Casos_Muertos ~ Fecha, data=datos_por_fecha, col="red")
lines(Casos_Recuperados ~ Fecha, data=datos_por_fecha, col="green")

legend("topleft", c("Confirmados", "Muertos", "Recuperados"),
       col= c("blue", "red", "green"),
       pch=1, #point Character
       lwd=2) #line width
```


# Datos de España

```{r}
datos_spain = datos %>%
  filter(Pais_Region== "Spain") %>%
  select(Fecha, starts_with("Casos_")) #para filtrar las columnas del dataset con tidyverse

plot(x=datos_spain$Fecha, y=datos_spain$Casos_Confirmados,
     col="blue",
     type="s",
     lwd=2)

datos_por_fecha_ts <- xts(x= datos_spain[, 2:5],
                          order.by = datos_spain$Fecha)

dygraph(datos_por_fecha_ts) %>%
  dyOptions(labelsUTC = T, labelsKMB = T, labelsKMG2 = T,
            fillGraph = T, fillAlpha = 0.05,
            drawGrid = F, colors = "red") %>%
  dyRangeSelector() %>%
  dyCrosshair(direction = "vertical") %>%
  dyHighlight(highlightCircleSize = 5, highlightSeriesBackgroundAlpha = 0.2,
              hideOnMouseOut = F) %>%
  dyRoller(rollPeriod = 2)


barplot(as.matrix(t(datos_spain[, 3:5])),
        names = datos_spain$Fechas,
        col= c("red", "green", "yellow"),
        main= "Estudio de casoso COVID-19 ESPAÑA",
        xlab= "Fecha", ylab="Número de Personas")

legend("topleft", c("Muertos", "Recuperados", "Enfermos"),
       col= c("red", "green", "yellow"),
       pch=1, #point Character
       lwd=2) #line width

datos_por_fecha_ts <- xts(x= datos_por_fecha[, 2:5],
                          order.by = datos_por_fecha$Fecha)

dygraph(datos_por_fecha_ts) %>%
  dyOptions(labelsUTC = T, labelsKMB = T, labelsKMG2 = T,
            fillGraph = T, fillAlpha = 0.05,
            drawGrid = F, colors = "red") %>%
  dyRangeSelector() %>%
  dyCrosshair(direction = "vertical") %>%
  dyHighlight(highlightCircleSize = 5, highlightSeriesBackgroundAlpha = 0.2,
              hideOnMouseOut = F) %>%
  dyRoller(rollPeriod = 2)

```

```{r}
datos_spain %<>%
  mutate(Nuevos_Casos_Confirmados = Casos_Confirmados - lag(Casos_Confirmados, n=1), #con lag() le decimos que mueva el vector Casos_Confimados 1 día(n=1) a la derecha
         Nuevos_Casos_Muertos = Casos_Muertos - lag(Casos_Muertos, n=1),
         Nuevos_Casos_Recuperados = Casos_Recuperados - lag(Casos_Recuperados, n=1))   

plot(Nuevos_Casos_Confirmados ~ Fecha, data = datos_spain, 
     type = "l", col="blue",
     xlab="Fecha", ylab="Nuevos Casos",
     main="Nuevos Registros en España")

lines(Nuevos_Casos_Recuperados ~ Fecha, data = datos_spain,
      type="l", col="green")
lines(Nuevos_Casos_Muertos ~ Fecha, data = datos_spain,
      type="l", col="red")

legend("topleft", c("Confirmados", "Recuperados", "Muertos"),
       col=c("blue", "green", "red"),
       lwd =2, pch= 1)
```

# Análisis por Cohortes

Escalaremos las fechas de cada pais, para poner el día 0 igual a todas, para poder representarlo.

```{r}
#identificamos la fecha antes del primer contagio de cada pais
primer_contagio = datos %>%
  group_by(Pais_Region) %>%
  filter(Casos_Confirmados > 0) %>%  #para idnentificar el dia 0 (primer contagio)
  summarise(Primer_Contagio = min(Fecha)-1)

primer_contagio

data_first = datos %>%
  inner_join(primer_contagio, by= "Pais_Region") %>% #cruzamos datos con primer_contagio por Pais REgion
  mutate(Dias_Desde_PC = as.numeric(Fecha - Primer_Contagio)) %>% #PC=Primer Contagio
  filter(Dias_Desde_PC>=0) %>%
  group_by(Dias_Desde_PC, Pais_Region) %>%
  summarise(Casos_Confirmados = sum(Casos_Confirmados),
            Casos_Muertos = sum(Casos_Muertos),
            Casos_Recuperados = sum(Casos_Recuperados), 
            Casos_Enfermos = sum(Casos_Enfermos))

data_first %>%
  filter(Pais_Region %in% c("Spain", "Italy", "China", "United States", "Germany")) %>%
  ggplot(aes(x = Dias_Desde_PC, y = Casos_Confirmados)) + 
  xlab("Días desde el primer contagio") +
  ylab("Número de personas contagiadas") + 
  ggtitle("Análisis de Cohortes") +
  geom_line(aes(col=Pais_Region)) +
  theme(legend.position = "top") -> g
  
ggplotly(g)  
```

# Modelos de Regresión simple (una sola variable independiente)

* $x$ Variable independiente: Número de días desde el origen de la pandemia.
* $y$ Variable dependiente: Número de casos confirmados.

$$y = f(x)$$

```{r}
datos_spain$Dias = as.numeric(datos_spain$Fecha - dmy("22/01/2020")) #variable independiente x
#Restamos dos tipo Date y lo pasamos a numerico
```

## Regresión Lineal

$$y = ax+b \ \ \ \ \ \ a, b\in \mathbb R$$
Ahora buscamos qué valores de `a` y `b` minimizan la función:

$$min_{a, b \in\mathbb R} \sum_{i=1}^n (y_i-(ax_i+b))^2$$
```{r}
mod1 <- lm(Casos_Confirmados ~ Dias, data =datos_spain)
summary(mod1)
```
    $$Casos\ Confimados = `r mod1$coefficients[2]` Dias + `r mod1$coefficients[1]`$$
  
```{r}
plot(datos_spain$Dias, datos_spain$Casos_Confirmados)
abline(mod1, col ="red")

plot(mod1$residuals ~ mod1$fitted.values,
     xlab = "Valores Ajustados", ylab ="Residuos del Modelo") # Predicción vs. Error
#vemos que hay mucho error ya que no siguen una normal

residuos = mod1$residuals

qqPlot(residuos, distribution = "norm", mean= mean(residuos),
       sd=sd(residuos))
#vemos que los datos aceptables serían los que están entre las rectas azules discontinuas
```
  
## Regresión exponencial

$$log(y)= ax+b \ \ \ \ \ a,b \in \mathbb R$$
$$y= e^{ax+b} = m e^{ax}$$

```{r}
mod2 <- lm(log(Casos_Confirmados) ~ Dias, data = datos_spain[datos_spain$Casos_Confirmados>0, ]) #mayor que 0 para no tener casos con log(0)

summary(mod2)
```
$$Casos\ Confirmados = `r exp(mod2$coefficients[1])` \cdot e^{`r mod2$coefficients[2]` \cdot x}$$

```{r}
plot(datos_spain$Dias, datos_spain$Casos_Confirmados)
lines(exp(mod2$coefficients[1])*exp(mod2$coefficients[2]* datos_spain$Dias), col="red")

plot(mod2$residuals ~ mod2$fitted.values,
     xlab = "Valores Ajustados", ylab ="Residuos del Modelo") # Predicción vs. Error
#vemos que hay mucho error ya que no siguen una normal

residuos = mod2$residuals

qqPlot(residuos, distribution = "norm", mean= mean(residuos),
       sd=sd(residuos))
#vemos que los datos aceptables serían los que están entre las rectas azules discontinuas
```

## Modelo Potencial

$$log(y) = a log(x) + b \ \ \ \ a,b\in \mathbb R$$

$$y = e^{a\cdot log(x)+b} = e^b\cdot e^{log(x)^a} = m\cdot x^a$$


```{r}
mod3 <- lm(log(Casos_Confirmados) ~ log(Dias),
           data = datos_spain[datos_spain$Casos_Confirmados > 0, ] )

summary(mod3)
```
$$Casos\ Confirmados = `r exp(mod3$coefficients[1])` \cdot Dias^{`r mod3$coefficients[2]`}$$

```{r}
plot(datos_spain$Dias, datos_spain$Casos_Confirmados)
lines(exp(mod3$coefficients[1])*datos_spain$Dias^mod3$coefficients[2], col="red")

plot(mod3$residuals ~ mod3$fitted.values,
     xlab = "Valores Ajustados", ylab ="Residuos del Modelo") # Predicción vs. Error
#vemos que hay mucho error ya que no siguen una normal

residuos = mod3$residuals

qqPlot(residuos, distribution = "norm", mean= mean(residuos),
       sd=sd(residuos))
#vemos que los datos aceptables serían los que están entre las rectas azules discontinuas
```


# Modelo Mixto

```{r}
mod4 <- lm(log(Casos_Confirmados) ~ Dias + log(Dias) + I(Dias^2) + I(Dias^3) + sqrt(Dias), #con I indica como variable independiente
           data = datos_spain[datos_spain$Casos_Confirmados > 0, ] )

summary(mod4)
```
## Comparamos los datos de los modelos anteriores

```{r}
start_date = ymd('2020-01-22')
end_date = ymd('2020-04-30')

dates = seq(start_date+1, end_date, by= "1 day")
days_since_start = as.numeric(dates - start_date)

new_data = data.frame(Dias = days_since_start)

pred1 = predict(mod1, newdata= new_data) #Prediccion
pred2 = exp(predict(mod2, newdata = new_data))
pred3 = exp(predict(mod3, newdata = new_data))
pred4 = exp(predict(mod4, newdata = new_data))

datos_por_fecha_ts = xts(x=data.frame(Real = c(datos_spain$Casos_Confirmados, rep(NA,length(pred1)- length(datos_spain$Casos_Confirmados))),
                                            Mod_Lin = pred1,
                                            #Mod_Exp = pred2,
                                            Mod_Pot = pred3,
                                            Mod_Mixt = pred4),
                      order.by = dates)

dygraph(datos_por_fecha_ts)
```

